【裁判字號】    97,訴,2005
【裁判日期】    990422
【裁判案由】    拆屋還地
【裁判全文】
臺灣桃園地方法院民事判決              97年度訴字第2005號
原      告  甲○○
被      告  子○○
            庚○○
共      同
訴訟代理人  壬○○
被      告  乙○○即己○○之.
            寅○○即己○○之.
            丁○○即己○○之.
            戊○○即己○○之.
前2 人共同
訴訟代理人  卯○○
被      告  丑○○即己○○之.
            辛○
            癸○○
            丙○○
上列當事人間請求拆屋還地事件，於民國99年3 月25日言詞辯論
終結，本院判決如下：
    主  文
被告應將坐落桃園縣大園鄉○○段海口小段七四之四地號土地上
如附圖編號Ａ至Ｆ所示，面積合計二六八平方公尺之建物拆除，
並將土地返還原告。
訴訟費用由被告連帶負擔。
本判決第一項於原告以新臺幣伍拾捌萬元為被告供擔保後，得假
執行。
    事實及理由
壹、程序方面：
一、按訴狀送達後，原告不得將原訴變更或追加他訴，但該訴訟
    標的對於數人必須合一確定時，追加其原非當事人之人為當
    事人者，不在此限，民事訴訟法第255 條第1 項第5 款定有
    明文。經查，本件原告起訴時原僅列被告子○○、庚○○、
    辛○、癸○○、丙○○及己○○等6 人為共同被告，惟己○○於本件起訴前之民國97年6 月18日即已死亡，並無當事人
    能力，然因本件訴訟標的對於己○○之繼承人必須合一確定
    （詳如下述），故原告於本院審理中，追加己○○之繼承人
    乙○○、寅○○、丁○○、戊○○及丑○○等5 人為本件被
    告，於法並無不合，應予准許。
二、次按不變更訴訟標的，而補充或更正事實上或法律上之陳述
    者，非為訴之變更或追加，民事訴訟法第256 條有明文規定
    。查本件原告起訴時聲明第1 項原為「被告應將坐落桃園縣
    大園鄉○○段海口小段74-4地號土地（下稱系爭土地）上如
    起訴狀附件一下圖所示紅色圈引部分（參見本院卷(一)第6 頁
    ）面積463 平方公尺（面積以實測為準）之地上物拆除，將
    土地返還原告」；嗣經本院於98年5 月20日會同兩造及桃園
    縣蘆竹地政事務所（下簡稱蘆竹地政事務所）人員至現場勘
    驗及測量後，原告乃據該所測繪之土地複丈成果圖變更聲明
    如主文第1 項所示，核其更正之聲明僅係依蘆竹地政事務所
    測量結果所為之補充，非屬訴之變更或追加，參諸上開規定
    ，亦應予准許。
三、再被告乙○○、寅○○、丁○○、戊○○、丑○○、辛○、
    癸○○及丙○○經合法通知，均未於言詞辯論期日到場，核
    無民事訴訟法第386 條所列各款情形，爰依原告之聲請，由
    其一造辯論而為判決。
貳、實體方面：
一、原告起訴主張：原告前經本院以94年度訴字第707 號分割共
    有物事件裁判分割取得系爭土地之所有權，惟系爭土地上現
    有一座未經保存登記之三合院建築物及其附屬建物（門牌號
    碼：桃園縣大園鄉海口村1 鄰14號，下合稱系爭建物），該
    建物原始起造人為被告之先人陳福居，現坐落基地之位置詳
    如附圖編號Ａ至Ｆ所示，嗣陳福居於52年12月17日死亡後，
    系爭建物之事實上處分權由其繼承人即被告子○○、庚○○
    、辛○、癸○○、丙○○及己○○（其死亡後，其繼承人為
    被告乙○○、寅○○、丁○○、戊○○及丑○○）等人公同
    共有，渠等並繼續無權占用系爭土地使用迄今長達數十年。
    為此，爰依民法第767 條之規定，本於所有權人之地位，訴
    請被告拆除系爭建物，並將土地返還原告；願供擔保，請准
    為假執行之宣告。
二、被告子○○、庚○○則以：系爭建物主建築結構體有部分延
    伸至鄰地同段74-1地號土地，而該土地係被告子○○、庚○○及己○○於前案分割共有物訴訟中，經本院確定判決分歸
    由渠等取得所有權。又兩造間本即有親戚關係，原告之先人
    陳志中與被告曾於56年間協議修建祖墳，所需費用由雙方各
    負擔一半，然因陳志中不願支付該費用，被告遂同意陳志中
    以其原共有分割前之同段74-1地號土地抵付，惟因當時陳志
    中並未交付移轉產權所需之證件，以致土地未辦理過戶，嗣
    被告於前案分割共有物訴訟審理中，係基於土地完整使用及
    念及彼此間有親戚關係，始同意分割土地如前述狀態；復系
    爭建物係於桃園縣政府實施建管前即已興建完成，屬合法建
    物，且係因應當時農作需要始另搭建牛舍、豬舍、雞舍等供
    農耕輔助使用，若原告執意訴請被告拆屋還地，則原告亦應
    給付被告拆除房屋之補償金，以符公平正義原則。再於前案
    分割共有物訴訟進行分割前，原告以其應有部分土地設定抵
    押權予訴外人嬌生股份有限公司（下稱嬌生公司）及台灣優
    生股份有限公司，然本院於分割時，並未併隨將上開抵押權
    設定登記全部移存至原告所分割取得之系爭土地上，以致被
    告所取得之同段74-1地號土地上仍有設定上開抵押權之記載
    ，後更因原告未償還所欠嬌生公司之債務，致被告所有同段
    74-1地號土地刻經嬌生公司聲請本院以96年度執字第63799
    號強制執行查封及拍賣，已損及被告應有之權益等語資為抗
    辯，並聲明：駁回原告之訴。
三、被告丁○○、戊○○雖均未於最後言詞辯論期日到場，惟據
    其之前到庭所為之陳述略以：就蘆竹地政事務所測繪之土地
    複丈成果圖並不爭執，且其並無對被繼承人己○○之遺產為
    拋棄或限定繼承等語置辯。
四、被告乙○○、寅○○、丑○○、辛○、癸○○及丙○○均未
    於言詞辯論期日到場，亦未提出準備書狀作何聲明或陳述。
五、兩造不爭執之事項：
  (一)系爭土地現為原告所有，原告係依本院94年度訴字第707 號
    分割共有物事件確定判決分割結果而取得系爭土地之所有權
    。
  (二)系爭土地之地上建物及使用現況，業經本院於98年5 月20日
    勘驗現場，並囑請蘆竹地政事務所派員會同測量完畢，地上
    物現況如該所於98年6 月25日函附之土地複丈成果圖所示。
  (三)系爭土地上現有一座未經保存登記之系爭建物（門牌號碼：
    桃園縣大園鄉海口村1 鄰14號），該建物有部分建築結構體
    延伸至鄰地同段74-1地號土地上，而該土地為被告子○○、
    庚○○及被繼承人己○○之繼承人所共有；又系爭建物原始
    起造人為被告之被繼承人陳福居，現坐落位置如上開附圖編
    號Ａ至Ｆ所示，而由被告享有事實上處分權。
六、兩造於本院99年3 月25日言詞辯論期日協議簡化爭點：被告
    使用系爭土地是否具有合法權源？原告請求被告拆屋還地有
    無理由？
七、本院之判斷：
  (一)按所有權人對於無權占有或侵奪其所有物者，得請求返還之
    ；對於妨害其所有權者，得請求除去之，民法第767 條前、
    中段定有明文。又按以無權占有為原因，請求返還土地者，
    占有人對土地所有權存在之事實無爭執，而僅以非無權占有
    為抗辯者，土地所有權人對其土地被無權占有之事實無舉證
    責任，占有人自應就其取得占有係有正當權源之事實證明之
    （最高法院85年度台上字第1120號判決意旨參照）。查本件
    原告係主張被告無權占有系爭土地，而被告即占有人對系爭
    土地之所有權為原告所有乙節並無爭執，惟以前詞答稱渠等
    非無權占有等語資為抗辯，揆諸前揭說明，被告自應就渠等
    占有系爭土地之合法權源負舉證之責，合先敘明。
  (二)經查：
    1.原告與被告子○○、庚○○及己○○間共有之同段74-1地
      號土地，於本院前案分割共有物事件裁判分割前，各共有
      人間並無就上開土地定有任何分管協議，且系爭建物係由
      被告之被繼承人陳福居所起造興建，嗣陳福居死亡後即由
      被告子○○等11人基於繼承關係而享有事實上處分權，並
      非原告與被告子○○、庚○○及己○○等人所公同共有之
      共有物，另兩造於前案分割共有物事件審理中亦無就系爭
      建物之拆除賠償事宜有所協議等情，業經本院依職權調取
      上開94年度訴字第707 號卷宗核閱無訛，且上情未據被告
      於本院審理中加以爭執，應堪認定屬實。按共有土地經分
      割並辦竣登記後，各共有人就其分割所得部分，有單獨之
      所有權；如其中一共有人之建築物所占有之土地，分歸他
      共有人取得，他共有人即不能完全使用其分得之土地，其
      自得本於所有權，請求除去該建築物（最高法院87年度台
      上字第2894號判決意旨參照）。依此，系爭建物坐落之基
      地土地既經裁判分割而歸由原告取得單獨之所有權，且兩
      造間又未曾就上開共有土地之使用有何分管協議，縱系爭
      建物於本院前案裁判分割前即已存在於系爭土地上，然揆
      諸前揭判決意旨，此仍無礙於原告行使其物上請求之權利
      ；況被告子○○及庚○○於本院審理中亦已自承渠等就系
      爭建物占用原告所有之系爭土地，並無租用、借用或其他
      法律上依據等語（參見本院卷(一)第117 頁），而本件其餘
      被告乙○○等9 人復未舉證證明系爭建物占有系爭土地有
      何法律上之正當權源，則本件被告確係無權占有原告所有
      之系爭土地乙節，要屬明確，應堪認定。是被告辯稱系爭
      建物於本院裁判分割時已存在系爭土地上，其係基於土地
      完整使用始同意分割土地成現狀，倘原告執意訴請拆屋還
      地，應給付拆遷補償金云云，即難謂為有據，自非可採。
    2.至被告復辯稱其於前案分割所取得之同段74-1地號土地，
      因其上留存有原告設定予嬌生公司之抵押權存在，現經該
      公司聲請查封拍賣已造成被告權益受損云云。然按抵押之
      不動產如經分割，或讓與其一部，或擔保一債權之數不動
      產而以其一讓與他人者，其抵押權不因此而受影響，民法
      第868 條已定有明文。又按分別共有土地，部分共有人就
      應有部分設定抵押權者，於辦理共有物分割登記時，該抵
      押權按原應有部分轉載於分割後各宗土地之上。但經先徵
      得抵押權人同意者，該抵押權僅轉載於原設定人分割後取
      得之土地上，土地登記規則第107 條亦有明文規定。是不
      動產之共有人以其應有部分設定抵押權後，該不動產如經
      分割，除經先徵得抵押權人同意，依前揭土地登記規則第
      107 條但書之規定，將該抵押權轉載於原設定人分割後所
      取得之不動產之情形外，其抵押權固不因此而受影響，仍
      存在於分割後之各宗不動產，抵押權人自得本於追及其物
      之效力實行抵押權。經查，於前案分割共有物訴訟進行期
      間，兩造並未徵得抵押權人同意僅登記於抵押人即原告分
      割後取得之系爭土地上，或於訴訟中通知抵押權人等情，
      業經本院依職權調閱上開94年度訴字第707 號卷宗查核屬
      實，揆諸前揭規定及說明，上開抵押權按原應有部分轉載
      於分割後全體共有人所取得之各宗土地上，本係基於法律
      規定因共有土地分割所生之必然效果，縱此確已影響被告
      分割後取得同段74-1地號土地之完滿，然此仍非可歸責於
      原告，亦與本件判斷系爭建物占有系爭土地是否具有合法
      權源一節係屬二事，尚不容混淆。從而，被告此部分之辯
      詞顯然於法容有誤會，自亦無足為有利被告之認定。
  (三)繼按房屋之拆除，為事實上之處分行為，未經辦理所有權第
    一次登記之建物，僅所有人或有事實上處分權之人，方有拆
    除之權限（最高法院92年度台上字第1604號判決意旨參照）
    。查系爭建物雖為被告之被繼承人陳福居所出資興建，屬未
    經辦理保存登記之建物，惟系爭建物既無權占有原告所有之
    系爭土地，且被告就系爭建物業已取得事實上之處分權能，
    均如前述，則原告以被告為排除侵害之對象，於法即無違誤
    。從而，原告本於物上請求權之法律關係，請求被告拆除如
    附圖編號Ａ至Ｆ所示，面積合計268 平方公尺之建物，並將
    該部分土地返還原告，自屬有據，應予准許。
八、綜上所述，原告依據民法第767 條之規定，請求被告將坐落
    桃園縣大園鄉○○段海口小段74-4地號土地上如附圖編號Ａ
    至Ｆ所示，面積合計268 平方公尺之建物拆除，並將土地返
    還原告，確屬有據，應予准許。另原告陳明願供擔保請准宣
    告假執行，經核無不合，爰酌定相當之擔保金額准許之。
九、本件事證已臻明確，兩造其餘主張陳述及所提之證據，經本
    院審酌後，認均不足以影響本判決之結果，均毋庸一一論述
    ，附此敘明。
十、據上論結，本件原告之訴為有理由，依民事訴訟法第385 條
    第1 項前段、第85條第2 項、第390 條第2 項，判決如主文
    。
中    華    民    國    99    年     4     月    22   日
                  民事第一庭  法  官  陳振嘉
正本係照原本作成。
如對本判決上訴，須於判決送達後20日內向本院提出上訴狀。
中    華    民    國    99    年    4     月    23    日
                              書記官  谷貞豫

司法院資訊處製作；財團法人民間司法改革基金會備份。
